臺灣高等法院刑事判決　　　　　　 95年度上更(二)字第582號
上　訴　人
即　被　告　乙○○
上列上訴人因搶奪案件，不服臺灣臺北地方法院89年度訴字第
857號，中華民國90年3月30日第一審判決（起訴案號：臺灣臺北
地方法院檢察署89年度偵字第7544號），提起上訴，經判決後，
由最高法院第2次發回更審，本院判決如下：
    主  文
原判決撤銷。
乙○○無罪。
    理  由
一、公訴意旨略以：同案被告鄭裕明意圖為自己不法之所有，與
    被告乙○○共同連續騎用所竊取得之GQV－188號機車，事先
    拆下車牌，於民國89年4月17日21時，在台北市○○○路○段
    21巷40號前，趁甲○○不備之際，搶奪甲○○之國民身分證
    、金融卡、信用卡、行動電話、健保卡、駕照及現金等物得
    逞，在89年4月18日16時許，在台北市○○路48巷內某處，
    搶奪丁○所有之皮包1只（內有國際牌行動電話1支及新台幣
    3萬元），得手後隨即逃逸。途經台北市○○○路○段57號前
    為警臨檢時查獲，因認被告乙○○係犯刑法第325條第1項之
    搶奪罪嫌。
二、按犯罪事實應依證據認定之，無證據不得推定其犯罪。又不
    能證明被告犯罪者，應諭知無罪之判決，刑事訴訟法第154
    條第2項、第301條第1項分別定有明文。次按事實之認定，
    應憑證據，如未能發現相當證據，或證據不足以證明，自不
    能以推測或擬制之方法，為裁判基礎，最高法院40年台上字
    第86號判例可資參照；且認定犯罪事實，所憑之證據，雖不
    以直接證據為限，間接證據亦包括在內，然無論直接或間接
    證據，其為訴訟上之證明，須於通常一般之人均不致於有所
    懷疑，而得確信其為真實之程度者，始得據之為有罪之認定
    ，倘其證明尚未達到此一程度，而有合理性懷疑之存在時，
    即無從為有罪之認定，此亦有最高法院76年台上字第4986號
    判例可資參照。又告訴人認定犯罪事實應依證據，為刑事訴
    訟法所明定，故被告否認犯罪事實所持之辯解，縱屬不能成
    立，仍非有積極證據足以證明其犯罪，不能遽為有罪之認定
    ，最高法院30年上字第1831號判例參照。另告訴人之告訴，
    係以使被告受刑事訴追為目的，是其陳述是否與事實相符，
    仍應調查其他證據以資審認，最高法院83年台上字第989 號
    參照。
三、經查：
（一）、搶奪證人即被害人丁○部分
        查本件公訴人指訴被告涉犯刑法第325條第1項之搶奪罪
        嫌，無非以證人即被害人丁○之指訴為其唯一依據。於
        本院審理時，被告經合法傳喚雖未到庭，惟本院前審訊
        據被告乙○○堅決否認有前開搶奪之犯行，辯稱：伊確
        在丙○○經營之「九九卡拉OK」店上班，此可由該店所
        設立之保全設備於案發當時所記錄之進出資料內容即可
        證明，伊從未搶奪證人丁○財物，證人丁○遭搶奪時，
        其在卡拉OK店上班云云。經查：
     1、證人丁○於警訊中指訴被告乙○○與另一姓名年籍不詳
        之成年男子共同騎乘機車搶奪證人丁○財物（見偵查卷
        宗第23頁反面、第24頁），本院前審於審理中再質之證
        人丁○當日搶奪伊之人是否確係被告乙○○並命當庭指
        認，證人丁○結稱：「當天搶我的兩個人，他們的機車
        、安全帽、衣服及背影都如照片上所示的一樣，當時是
        坐在機車後座的人搶我的，坐後座的人我看得比較清楚
        ，應該是在庭的被告乙○○沒錯，至於機車前座的那個
        人，我當時沒有看清楚，所以是否在庭的鄭裕明我不確
        定。」等語（見本院前審89年7月6日、10 月12日訊問
        筆錄），於本院審理時亦稱：是被告搶奪無訛云云（見
        本院96年2月13日審筆錄），是證人丁○指訴當日搶奪
        伊之人，應係被告乙○○，然證人丁○之指訴，以被告
        受刑事處分為其唯一之目的，仍應調查其他證據以資審
        認是否與事實相符，其陳述縱無瑕疵，且就其他方面調
        查又與事實相符，始具信憑性，而得以採信。
     2、又查：（1）、證人即被告乙○○之雇主丙○○於原審
        審理中所證：「被告乙○○曾經在我經營的卡拉OK店工
        作過。他是自（89年）4月7日開始在我們店裡上晚班，
        後來自4月12日我開始增加經營下午的生意，只經營星
        期1到星期6的下午生意，被告乙○○於4月12日開始的
        兩個星期，除了星期日外，他都有去上下午班。下午班
        被告有時是1點多來上班，有時是2點多來上班。」、「
        該卡拉OK店並不用打卡」等語（見原審及本院前審89年
        8月22日訊問筆錄），然被告乙○○於本院前審審理中
        供承：89年4月20日（星期4）並未前往證人丙○○處上
        班等語；再本院前審詰之證人丙○○被告乙○○於89年
        4月20日究有無前往該處上班，證人丙○○證稱已不太
        記得，只記得被告乙○○在4月12日開始的兩個禮拜，
        被告乙○○幾乎都有去等語（見本院前審89年8月22日
        訊問筆錄），則被告乙○○之供述似與證人丙○○前揭
        證言有所扞格之處；且前開卡拉OK店不用打卡如證人丙○○前揭所述，則亦無從令其提出員工打卡紀錄俾供查
        考，是證人丙○○前開所供，即無從採為有利或不利於
        被告之認定。（2）、再被告為警逮捕時，雖即向警方
        供稱案發之89年4月18日下午4時許，確在卡拉OK店上班
        ，並舉出不在場證人茱莉亞云云。惟於本院審理時，經
        函台北市政府警察局中山分局，請其派員至該轄「九九
        卡拉OK店」（設台北市○○○路119巷號地下室），查
        明於89年間於該處上班使用「茱莉亞」為名之員工為何
        人（姓名、年籍）結果，該局復稱：經本分局派員依址
        前往查訪，該「九九卡拉OK店」負責人陳秀玉（
        38,03,05、Ｚ000 0000000）供稱，無該「茱莉亞」員工
        之真實年籍資料等語，有該局95年10月9日北市警中分
        刑字第09535416000號函，就此，尚無從採為有利於被
        告之認定。（3）、是本件僅憑證人丙○○前揭證言及
        被告乙○○所言，均無法證明被告乙○○於89年4月18
        日確前往證人丙○○處上班。惟被告之答辯縱然不能成
        立，然亦不能遽認被告犯罪，而為不利於被告之認定。
     3、又測謊鑑定，係依一般人在說謊時，會產生遲疑、緊張
        、恐懼、不安等心理波動現象，乃以科學方法，由鑑定
        人利用測謊儀器，將受測者之上開情緒波動反應情形加
        以紀錄，用以分析判斷受測者之供述是否違反其內心之
        真意而屬虛偽不實，故測謊鑑定，倘鑑定人具備專業之
        知識技能，復基於保障緘默權而事先獲得受測者之同意
        ，所使用之測謊儀器及其測試之問題與方法又具專業可
        靠性時，該測謊結果，如就有利之供述，經鑑定人分析
        判斷有不實之情緒波動反應，依補強性法則，雖不得作
        為有罪判決之唯一證據，但非無證據能力，仍得供裁判
        之佐證，其證明力如何，事實審法院有自由判斷之職權
        （最高法院88年度台上字第2936號判決意旨參照）。查
        原審前審徵得被告乙○○同意後（見原審89年8月22日
        訊問筆錄），於89年10月3日以北院文刑康89訴857字第
        21698號函請法務部調查局對被告乙○○實施測謊鑑定
        ，被告乙○○並於89年11月16日前往具有專業知識技能
        之該鑑定機關受測，經法務部調查局以精密之測謊儀器
        及專業可靠之測試問題對被告乙○○實施測謊，經測試
        後發現被告乙○○對於「其未騎機車拿走女士皮包」部
        分，呈情緒波動反應，鑑定結果認被告乙○○應係說謊
        ，有該局89年11月25日（89 ）陸（三）字第89085554
        號鑑定通知書1紙可按，此鑑示結果，雖不利於被告，
        然被告是否「騎機車拿走女士皮包」，尚與本件非有必
        要之關聯，其固不得據為被告有罪判決之唯一證據，即
        與前開證人即被害人指訴之情節綜合觀之，吾人亦不足
        據此認定被告犯罪。
（二）、被告乙○○與同案被告鄭裕明（鄭裕明所涉侵占遺失物
        、變造特種文書及竊盜之犯行，業經原審於90年1月5日
        判處有期徒刑1年）意圖為自己不法之所有，共同騎用
        所竊得之GQV－188號機車，事先拆下車牌，在89年4月
        17日21時在台北市○○○路○段21巷40號前，趁甲○○
        不備之際，搶奪甲○○部分。
     1、惟查本件公訴人認被告乙○○涉犯前開搶奪罪之犯行，
        無非以證人甲○○之證言為其唯一論據。本院前審訊之
        被告乙○○堅決否認有搶奪之犯行，辯稱；從未搶奪證
        人甲○○等語。
     2、經查：證人甲○○於警訊中雖指稱搶奪渠之人為被告乙○○及鄭裕明云云（見偵查卷第20頁反面），惟證人甲○○於警訊中僅係從機車外型、體型、身影、安全帽、
        年紀加以指認，而未就被告乙○○之面貌及特徵為詳實
        之指認，且體型、身影、年紀與被告乙○○相仿者，在
        所多有，機車外型、安全帽似如被告乙○○、鄭裕明當
        日為警查獲時之機車及安全帽者，亦比比皆是，參之證
        人甲○○遭搶奪之時間係89年4月17日21時許，斯時已
        屬夜間，則證人甲○○於夜間昏暗之狀況下，是否能為
        正確之指認，亦屬可疑；況於本院前審審理中質諸證人
        甲○○當日搶奪渠之人是否確係被告乙○○並命當庭指
        認，證人甲○○證稱：「當時我見到搶我的機車上有兩
        個人，至於他們的長相我不可能看清楚，只記得後面那
        個人戴的是白色的安全帽，搶我的人是後面的那個人，
        他們的身材都是屬於瘦的，他們當時的衣服都是屬於暗
        色系的。」、「當天警察要我指認時，我告訴他們我並
        不確定是不是他們兩個人搶我的。」、「（對於今日在
        庭之被告是否能夠確定是他搶的？）我還是不能確定。
        」（見本院前審90年3月5日訊問筆錄）等情，尤見證人
        甲○○無法確認當日搶奪之人為被告乙○○，是證人甲○○之指認顯難達一般之人均不致有所懷疑，而達確係
        為被告乙○○所為之程度，本院尚難執此為被告乙○○
        不利之認定，遽論被告乙○○確為搶奪渠之人，而論以
        被告乙○○搶奪罪之刑責。
（三）、綜上各節，勾稽觀之，本件證人即被害人丁○部分，除
        證人即被害人丁○之證述及前開測謊鑑定外，尚乏其他
        積極確切之事證足資證明被告犯罪，乙○○犯罪之證據
        ，尚有未足，自應為其無罪之判決，被告上訴否認犯罪
        ，非無理由，自應由本院予以撤銷改判，為其無罪之判
        決；另搶奪證人甲○○部分，本院復查無其他積極證據
        足資證明被告乙○○有何搶奪證人甲○○之犯行，亦應
        為其無罪之判決。本件被告乙○○之犯罪尚屬不能證明
        ，應為其無罪之諭知。
四、被告合法傳喚，無正當之理由不到庭，爰不待其陳述，逕行
    判決。
據上論斷，應依刑事訴訟法第369條第1項前段、第371條、第364
條、第301條第1項前段，判決如主文。
本案經檢察官沈世箴到庭執行職務。
中　　華　　民　　國　　96　　年　　2 　　月　　26　　日
　　　　　　　　　刑事第八庭審判長法　官　鄭文肅
　　　　　　　　　　　　　　　　  法　官　張明松
　　　　　　　　　　　　　　　　  法　官　江國華
以上正本證明與原本無異。
如不服本判決，應於收受送達後10日內向本院提出上訴書狀，其
未敘述上訴之理由者並得於提起上訴後10日內向本院補提理由書
（均須按他造當事人之人數附繕本）。
                                  書記官  陳玉嬋
中　　華　　民　　國　　96　　年　　3 　　月　　1 　　日
